臺灣高等法院臺中分院刑事判決　　 100年度侵上訴字第1963號
上　訴　人　臺灣彰化地方法院檢察署檢察官
被　　　告　陳健彰
指定辯護人　本院公設辯護人　劉秋蘭
上列上訴人因被告妨害性自主案件，不服臺灣彰化地方法院99年
度訴緝字第77號中華民國100年8月16日第一審判決（起訴案號：
臺灣彰化地方法院檢察署88年度偵字第2548號），提起上訴，本
院判決如下：
    主    文 
原判決撤銷。
陳健彰對於女子以強暴而為性交，處有期徒刑年陸月。
    犯罪事實
一、陳健彰於民國（下同）88年1月1日晚上6、7時許與陳姓成年
    夫妻（即B男、A女，年籍資料詳卷）及其未成年之子（下稱
    C男，年籍資料詳卷）聚餐後，陳健彰駕車載同B男、A女及C
    男返回B男之住處，B男旋即前往其父母位於附近之住處探視
    ，嗣C男以電話連絡B男返家與友人泡茶，迨B男返家後，看
    見陳健彰在其住處2樓房間看電視，即請陳健彰至3樓泡茶，
    並先行至3樓欲連絡其他友人前來其住處泡茶，復請其妻A
    女至1樓找尋友人名片以便連絡，而A女於1樓尋得友人名片
    後，經由其2樓房間之對講機連絡告知在3樓之B男後，陳健
    彰竟萌生淫念，將2樓房間之門反鎖，先以手撫摸A女之胸部
    ，復將A女推倒在2樓臥室之床上，以手摀住A女之嘴巴，強
    行將A女之內褲脫去後，致使A女不能抗拒，而以其陰莖插入
    A女之陰道內強姦得逞。嗣B男因見陳健彰久未上樓泡茶，乃
    至2樓查看，發現其房門鎖住，敲門又無人回應，乃踹開房
    門，適見陳健彰對A女為上開強姦行為，乃報警處理。
二、案經被害人A女訴由彰化縣警察局彰化分局報請臺灣彰化地
    方法院檢察署檢察官查起訴。
    理    由
一、證據能力部分：
  (一)按92年1月14日修正通過之刑事訴訟法施行前，已繫屬於各
    級法院之案件，其以後之訴訟程序，應依修正刑事訴訟法終
    結之。但修正刑事訴訟法施行前已依法定程序進行之訴訟程
    序，其效力不受影響，刑事訴訟法施行法第7條之3定有明文
    。所謂已依法定程序進行之訴訟程序，其效力不受影響，依
    立法之說明，係指為避免程序之勞費，本諸舊程序用舊法，
    新程序始用新法之一般法則，各級法院於修正之刑事訴訟法
    施行前，已依法踐行之訴訟程序（包含相關證據法則之適用
    ），其效力不受影響。故而，對於提起上訴之案件，於修正
    刑事訴訟法施行前，已依當時之法定程序所進行、取得之證
    據資料，其效力不受影響，亦即不因新法之施行而喪失其證
    據適格。是以對於提起上訴之案件，於修正刑事訴訟法施行
    前，原審法院就可得為證據之證據，已依法定程序調查者，
    其效力自不受影響。再司法院釋字第582號解釋理由雖謂「
    為確保被告對證人之詰問權，證人（含共同被告及其他具證
    人適格之人）於審判中，應依人證之法定程序，到場具結陳
    述，並接受被告之詰問，其陳述始得作為認定被告犯罪事實
    之判斷依據」、「被告以外之人（含證人、共同被告等）於
    審判外之陳述，依法律特別規定得作為證據者（刑事訴訟法
    第159條第1項參照），除客觀上不能受詰問者外，於審判中
    ，仍應依法踐行詰問程序」。然因該號解釋之效力及適用範
    圍等產生疑義。同院經衡酌法安定性之維持與被告基本權利
    之保障，復作成釋字第592號解釋謂「本院釋字第582號解釋
    公布（93年7月23日）前，已繫屬於各級法院之刑事案件，
    該號解釋之適用，應以個案事實認定涉及以共同被告之陳述
    ，作為其他共同被告論罪之證據者為限」、「現行刑事訴訟
    法施行法第7條之3但書相關部分，非本院釋字第582號解釋
    之對象」（見釋字第592號解釋文後段、解釋理由書第4、5
    段）。基於上述解釋，凡於93年7月23日前已繫屬於各級法
    院之刑事案件，其審理跨越新舊刑事訴訟法領域者，該第58
    2號解釋之適用範圍，僅以個案事實係以具證人適格之共同
    被告之陳述，作為論罪之證據者為限，而不及於其他具證人
    適格之人之供述部分。關於其他具證人適格之人所為陳述，
    如事實審法院於刑事訴訟法施行（92年9月1日）前，已依法
    定程序調查者，其效力如何，自應適用刑事訴訟法施行法第
    7條之3但書之規定，以為判斷之準據。查本案係於88年10月
    29日繫屬原審，有臺灣彰化地方法院檢察署88年10月29日彰
    檢盛勤字第39856號函之原審收狀戳可憑（見原審法院88年
    度訴字第743號卷第1頁），是依上開法條但書規定，本案於
    92年9月1日刑事訴訟法施行前已依修正前刑事訴訟法進行之
    訴訟程序，其效力不受影響。本件告訴人A女及證人B男於警
    詢、偵查、原審法院88年度訴字第743號案中之供述筆錄及C
    男、D女（即B男之母）於偵查之供述筆錄，均作成於修正刑
    事訴訟法施行之前，係依當時所採職權主義之法定程序進行
    調查而得。揆諸前開立法意旨，其效力均不受影響，自均有
    證據能力（最高法院95年度台上字第3486號判決要旨參照）
    。
  (二)查性侵害犯罪防治法第10條「醫院、診所對於被害人，不得
    無故拒絕診療及開立驗傷診斷書。醫院、診所對被害人診療
    時，應有護理人員陪同，並應保護被害人之隱私，提供安全
    及合適之就醫環境。第1項驗傷診斷書之格式，由中央衛生
    主管機關會商有關機關定之。違反第1項規定者，由衛生主
    管機關處新臺幣1萬元以上5萬元以下罰鍰」等相關規定，係
    為防治性侵害犯罪及保護被害人權益，對於被害人驗傷及取
    證所為之特別規定，其依此項規定所製作之驗傷診斷書，應
    屬刑事訴訟法第159條第1項「法律有規定」之傳聞證據之例
    外（最高法院95年度台上字第5026號判決要旨參照）。卷附
    之彰化基督教醫院受理性侵害事件驗傷診斷書（見警卷第13
    頁、第14頁），依前揭說明，屬刑事訴訟法第159條第1項「
    法律有規定」之傳聞證據之例外，自有證據能力。
  (三)按法院或檢察官依刑事訴訟法第208條規定囑託醫院、學校
    或其他相當之機關、團體為鑑定時，祇須其以言詞或書面提
    出之鑑定報告，符合刑事訴訟法第206條第1項、第208條所
    規定之形式要件，即具有證據能力，此即屬於刑事訴訟法第
    159條第1項所稱「法律有規定」之特別情形（最高法院96年
    度台上字第6842號判決要旨參照）。本件財團法人彰化基督
    教醫院彰基精鑑字第100010007號精神鑑定報告書（見原審
    99年度訴緝字第77號卷第117頁至第123頁），合於刑事訴訟
    法第206條第1項、第208條所規定之形式要件，自有證據能
    力。
  (四)按刑事訴訟法第159條之5規定：「（第1項）被告以外之人
    於審判外之陳述，雖不符前4條之規定，而經當事人於審判
    程序同意作為證據，法院審酌該言詞陳述或書面陳述作成時
    之情況，認為適當者，亦得為證據。（第2項）當事人、代
    理人或辯護人於法院調查證據時，知有第159條第1項不得為
    證據之情形，而未於言詞辯論終結前聲明異議者，視為有前
    項之同意」，其立法意旨在於傳聞證據未經當事人之反對詰
    問予以核實，原則上先予排除，惟若當事人已放棄詰問或未
    聲明異議，基於證據資料愈豐富，愈有助於真實發現之理念
    ，且強化言詞辯論原則，法院自可承認該傳聞證據例外擁有
    證據能力。經查，檢察官、被告及其辯護人未對本院下述其
    餘所引用之證據表示意見，且迄至言詞辯論終結前亦未聲明
    異議，可認為均同意作為證據，本院審酌該等證據之取得過
    程並無瑕疵，與本案待證事實間復具有相當之關聯性，以之
    為本案證據尚無不當，認為得為本案之證據，是依刑事訴訟
    法第159條之5之規定，均有證據能力。
二、訊據被告陳健彰（下稱被告）坦承有於上開時間、地點與A
    女發生性交行為，然矢口否認有何上開強制性交犯行，辯稱
    ：當時A女並沒有反抗，A女沒有反對跟我發生關係，我撫摸
    她下體，她有發出舒服的聲音，我就繼續進行性行為等語。
    經查：
  (一)上開犯罪事實，業據告訴人A女於偵審中指訴及證人B男於偵
    審中證述在卷，亦即告訴人A女始終堅決否認有與被告為合
    意性交，且從被告及告訴人A女、證人B男之歷次陳述、證述
    觀之，被告與A女、B男並非甚為熟識之朋友，A女甚至較被
    告年長5歲餘，彼此亦從無愛慕或曖昧之行為，實難想像A女
    會於其丈夫即B男在家之際，貿然合意與被告發生性交。參
    以被告與證人A女、B男並無舊怨仇隙，A女及B男亦從未曾挾
    此要脅被告，衡諸情理，A女、B男實無故意設詞誣指被告或
    甘冒偽證罪責而為虛偽證述之理；此外，復有彰化基督教醫
    院受理性侵害事件驗傷診斷書可資證明A女陰道有多發性陳
    舊性裂傷在卷可憑（見警卷第13頁、第14頁），足見告訴人
    A女之指訴，應與事實相符而堪採信。
  (二)又被告先後所辯，前後並不一致，分述如下：
  1.被告於88年1月2日警詢時辯稱：一開始A女言明說她稍有酒
    醉便起身至2樓房間睡，此時我即隨後跟進其2樓房間將門關
    上，一進門我見她在脫運動長褲，我也跟著脫掉牛仔褲，而
    我內褲亦脫至膝蓋處後，便全身壓著抱住A女在床上，以我
    的陽具抵住A女的陰戶陰唇處，但因我陽具未勃起，所以尚
    未進入陰戶內交媾，雙手並輪流撫摸（隔衣）其乳房；A女
    沒有抗拒，一切很自然等語（見警卷第2頁）。
  2.被告於88年3月17日偵查中辯稱：當天是A女邀我到房間的，
    B男並未要我到3樓泡茶，A女邀我到房間並把小孩趕出房間
    ，叫小孩去睡覺，就把房間鎖上，我用手摸她的下體，她未
    反抗，她自己把褲子脫掉等語（見偵查卷第9頁）。
  3.被告於88年11月11日原審辯稱：我在魚池那裡有喝酒，後來
    我們都去B男家。本來我們3人都在3樓，A女叫我到2樓，那
    時候她兒子（即C男）在房裡，A女就把他趕出去，房門不是
    我鎖的，我從來也沒去過他們的房間等語（見原審88年度訴
    字第743號卷第14頁至第16頁）。嗣於88年11月25日原審辯
    稱：我們那時3人在3樓，B男說要去隔壁泡茶，那時我在3樓
    ，我並沒有在他們的房間看電視，我沒有聽到B男在敲門，
    我的生殖器那時剛插入而已，但我並未強行，我是用雙手摸
    A女等語（見原審88年度訴字第743號卷第21頁、第22頁）。
  4.被告於99年11月14日、99年12月7日原審辯稱：大家喝醉酒
    ，是有發生這件事情，事實我已經忘記等語（見原審99年度
    訴緝字第77號卷第2頁、第56頁背面）。嗣於100年8月2日原
    審辯稱：（問：你朋友叫你去3樓泡茶，你為何這麼大膽敢
    侵害你朋友的太太？）那時大家都喝酒了，沒有想到那。‧
    ‧‧A女當時沒有反抗。我平常常去她家，她常跟我抱怨她
    先生跟她的感情不好，她1個女人做粗重的工作。（問：你
    平常去他家有否跟她挑逗過？）沒有。就只有這一次。（問
    ：既然如此為什麼這一次會這樣做？你真的確定她有意願嗎
    ？）怎麼能夠說是強暴，她也沒有反對跟我發生關係。（問
    ：她沒有反抗，是不敢反抗，還是心甘情願跟你發生性行為
    ？）應該是怕她先生知道，所以不敢反抗。（問：她先生在
    家你怎麼這麼大膽與他太太發生性行為？）因為喝酒不知道
    那個情形。（問：你是否有摀住她的嘴巴？）她那時不知道
    說什麼，所以就摀住她的嘴巴，但是什麼時候我忘記了，因
    為她那時有叫，我在撫摸的時候，她有說不要。然後我又繼
    續撫摸，她沒有反抗。（問：褲子是誰脫的？）我不記得了
    。（問：她有說不要，為什麼你還繼續將她推到床上？）我
    撫摸她胸部，她說不要，但我撫摸她下體，她有發出舒服的
    聲音，我就繼續進行性行為。（問：既然你認為她沒有反抗
    ，為何你要壓住她的手？）我不算有壓制她，我也忘記了。
    （問：她先生敲門的時候，為什麼你不出聲？）我沒有聽到
    敲門聲。（問：除了一開始你撫摸她，她說不要，到你撫摸
    她下體、到床上脫褲子、發生性行為，她有任何反應？）她
    反應也沒有很激烈，我不知道她的反應，我忘了等語（見原
    審99年度訴緝字第77號卷第147頁背面至第149頁）。
  5.被告於100年10月25日本院辯稱：（問：是你主動摸她？還
    是她要你摸她？）我摸她的。（問：你過去在原審時，為何
    說是她邀你做這件事情的？（提示88年訴字第743號卷第15
    頁背面，並告以要旨））她邀我的。（問：如何邀請你？）
    我忘記了。（問：發生性行為時，房間門是否有上鎖？）沒
    有的樣子。（問：本案前你跟告訴人是否有特殊的親密關係
    ？例如摸摸手？眉來眼去？）有眉來眼去的感覺。沒有摸摸
    手。（問：明明知道告訴人的先生在3樓邀你去泡茶，怎麼
    敢用這段時間跟告訴人發生性行為。）喝酒下去頭腦昏昏沒
    有想到這點等語（見本院卷第33頁背面、第34頁）。
  6.經核被告上開辯解，被告先於警詢時供稱A女因稍有酒醉便
    起身至2樓房間睡，其即隨後跟進2樓房間將門關上，其有全
    身壓著抱住A女在床上，其之陰莖尚未進入A女陰道內等情；
    嗣於偵查中卻供稱B男並未邀其至3樓泡茶，是A女邀其至2樓
    房間，A女復將其子C男趕出房間，並將房間鎖上，其即以手
    撫摸A女之下體等情；再於原審供稱其與A女、B男原先均在3
    樓，是A女邀其至2樓，A女即將其子C男趕出房間，其並未鎖
    房門，嗣B男進入房間時，其生殖器剛插入A女陰道而已等情
    ；後於本院供稱是A女邀其為性行為，當時房門沒有上鎖的
    樣子等情。顯見被告對於其案發當日有無至3樓、A女究竟有
    無邀其至2樓房間抑或其自己跟隨進入、該房間嗣後有無鎖
    上或係由其鎖上抑或A女鎖上、其之陰莖是否已插入A女之陰
    道內等事，前後所述迥異，已有可疑；且證人C男於偵查中
    證稱：被告有叫我到樓上（指3樓）拿1個水桶，這是以前去
    釣魚向他借，忘了還他的，後來我出去時有聽到鎖門的聲音
    等語（見偵查卷第15頁），而證人A女亦從未證述有將C男趕
    出房間，亦即並無積極證據證明C男係由證人A女趕出房間，
    足見被告於偵查及原審所稱C男是由A女趕出房間之情，亦非
    事實；又被告於原審既供稱其在撫摸A女胸部時，A女有說不
    要，A女當時也有叫，其即摀住A女之嘴巴，卻又推稱其有喝
    酒，詳情已忘記等語，但證人A女、B男、C男均未證述被告
    於案發當時有因喝酒而有神智不清之情形，且苟證人A女係
    與被告合意性交，衡情A女當無向被告言稱不要及叫喊之情
    ；另證人A女、B男、C男亦均未證述被告有至該處3樓；綜此
    ，足見被告所為上開辯解，不僅前後不一，且與常情相違，
    自難憑採。
  (三)被告之辯護人雖為被告辯稱（見本院卷第76頁至第81頁）：
  1.告訴人A女固於警詢時指稱：「大約在87年元月1日下午19點
    左右陳健彰開車送我和我先生回家到家後，我進房間沒多久
    陳健彰隨後進入我房間將門反鎖，我因害怕要大喊我先生的
    名字，但他卻用右手將我的嘴摀住，左手強行將我推至床上
    ，我想大叫但嘴被摀住，雙手想推開，但因他力氣大，我無
    法推開，然後他又用嘴強吻我的嘴，雙手又將我的褲子脫光
    ，隨後即在我胸部即下體撫摸大約2分鐘，事後又將其下體
    （生殖器）接觸我的陰道，在還未進入下體前，我先生將門
    撞開，打我，陳健彰因此而逃跑。」又於偵訊時稱：「（當
    天你在1樓告訴你先生電話號碼後為何又到2樓？）我找名片
    是在1樓，找到後到2樓房間打電話給他，當時陳健彰還在我
    們2樓的房間內，當時小孩也還在，陳健彰叫小孩到3樓房間
    拿漁網，因為我當時還在和先生講電話不知道他把門反鎖，
    他過來用手摸我的身體，我說不要這樣子，他就用嘴壓住我
    的嘴把我撲倒在床上，用右手壓住我的左手，我推不開他，
    他用左手脫掉我褲子，他是先脫他的褲子再脫我的褲子，他
    的生殖器有進入我陰道，他的嘴巴堵住我的嘴巴，所以我叫
    不出聲。（房門是什麼鎖？）是喇叭鎖，他用兩支手摸我，
    那時候我是站著，他摸我的身體，我在書桌那裡講電話，他
    用兩隻手摸我，掛上電話後，他就把門壓住，我那天有喝酒
    ，但未喝醉，我身體並未受傷，我沒有抓陳健彰。（門是誰
    鎖的？）門是陳健彰鎖的，從她鎖門到我先生敲門約10分鐘
    內，我先生進來時，他的生殖器剛插入沒多久，從他性器插
    入陰道，約兩分鐘，我先生就進來，我在講對講機時，他一
    直摸我，他右手壓我的手，左手摀住我的嘴巴，在床上的時
    候，他只有脫我的褲子。（你在講對講機時他有無摸你？）
    我們講對講機時，打去3樓時給我先生，當時他在摸我，從2
    樓打到3樓是按鍵4號，那時他已開始摸，我在講對講機時，
    他就在摸我。」又於原審時證稱：（審判長問：你被陳健彰
    撫摸的時候，你曾經打過室內機到樓上給你先生嗎？）我有
    打過。（審判長問：他正在撫摸你的時候，你打上去的？）
    我有跟陳健彰說你不要這樣，我先生人馬上下來。（審判長
    問你有打上去嗎，我先問你這件事情？）法官大人，說實在
    的，我忘記了，我真的忘記了，我不敢說有還是沒有，我現
    在的心情真的很亂。（審判長問：我是說你之前這樣講，我
    現在問你你又說忘了，心情很亂我也知道，那我請問你，你
    之前有這樣講對嗎？之前記得比較清楚，是嗎？我拿筆錄給
    你看你之前講的。（提示並告以要旨））我有這樣講，我記
    起來，有這樣的事。（陪席法官問：剛剛給你看的偵查筆錄
    中，你說你在打電話的時候，陳健彰過來撫摸你，然後，那
    你掛完電話以後發生什麼事？）撫摸我一陣子之後，就開始
    做那些事情，就把我壓在床上。（陪席法官問：不好意思，
    以下問的你可能會覺得不舒服，但是我要了解一下當時發生
    的狀況，你記得到什麼程度你就講到什麼程度，好嗎？）好
    。（陪席法官問：你站著的時候他手如何撫摸你？撫摸你哪
    裡？他手怎麼撫摸你？從你前面抱你還是從後面撫摸？）他
    從後面抱著我，因為我的書桌在這邊，電話在我前面，然後
    我在講電話，他用兩隻手抱著我，撫摸我的前胸。（陪席法
    官問：兩隻手都撫摸嗎？）說實在我真的忘記了。我知道他
    是從後面，因為我在講電話。」顯見A女當時在自家2樓房間
    內，用室內對講機打電話給在3樓的先生時，兩人均是站著
    ，且被告業已在撫摸A女，惟卻未見A女有何向先生求救或告
    以當時情況，況且A女當時並未被壓制在床上，仍尚可與先
    生講電話，此與A女之夫B男於偵訊中所稱：「當天我們一起
    在外面用餐，吃完飯後陳健彰開車送我們回家，我父母住隔
    壁，我先回我父母家看一看，我太太就打電話給我說陳健彰
    在2樓我們睡覺的地方看電視，叫我趕快回去泡茶，我後來
    就回家了，回家我太太在廚房，是在2樓，我們睡覺的房間
    隔壁，我進房間後跟陳健彰說到3樓泡茶，他沒有馬上和我
    上去，我自己1個人先上去，當時他有說好，我上3樓後打電
    話給另2個人叫他們來泡茶，然後我又按對講機叫陳健彰上
    來泡茶，他說好馬上上去，我按2樓對講機同時又按1樓對講
    機請我幫我找電話號碼，當時她是在1樓，她幫我找好後我
    又打2通電話打完，陳健彰卻沒有上來，我就下來2樓，房門
    反鎖，我就把門踢開...以及於原審88年審理時證稱：（問
    ：有何意見？）我太太有用對講機從2樓打到3樓，因為我叫
    她查電話號碼，打1通給我，跟我講電話號碼，她在2樓房間
    打給我的，不是叫我下去，那時陳健彰在我房間看電視，那
    天，陳健彰根本未到3樓。（問：從打電話跟你說電話號碼
    到你下去敲門時間多久？）約5、6分鐘。」等語相符，足見
    A女打電話告知B男已找到電話號碼，卻未向B男表示有異狀
    ，且依B男從打電話到下2樓房間之時間僅僅約5、6分鐘，可
    見當時A女在講第2通電話時，被告已經在撫摸A女，A女卻無
    向正在3樓講對講機的先生表示任何異狀，顯與常理不符。
  2.又B男於警詢時稱：「（問：你進入你住處2樓房間內時門鎖
    情形為何？你如何進入？）我要進入我2樓房間內時門鎖是
    反鎖的，是我用手敲門發現沒有人應門，於是用腳將門踹開
    ，當時我太太唉叫一聲，隨後我太太奪門而出，我並出手打
    了我太太兩三個耳光。」又稱：「陳健彰卻沒有上來，我就
    下來2樓，房門反鎖，我就把門踢開，看到他們2人的褲子都
    脫到膝蓋，陳健彰壓在我太太身上，左手壓住她的手，我把
    門踢開時，我太太就把他推開，啊的一聲，在我踹開門之前
    有敲門，但都沒有反應。」又於原審88年審理時證稱：「（
    問：有何意見？）...我按對講機，叫我老婆去1樓找電話，
    後來按2樓對講機，是健彰接的，後來我就走到2樓，門打不
    開，後來我就把門踢開，約30秒時間，裡面沒有聲音，敲開
    門時，他們都沒穿褲子，我要踢門之前，還有說，裡面是何
    人，快開門，我太太說陳健彰有捂住她的嘴巴，我看到的是
    左後面，他左手壓住我太太的手，我門踢開後，我老婆就跑
    到我面前，我就打她一巴掌，後來我就到樓下去了，我那天
    踢開門後我就沒跟陳健彰講話了。」而A女於偵訊時稱：「
    因為我當時還在和先生講電話不知道他把門反鎖，他過來用
    手摸我的身體，我說不要這樣子，他就用嘴壓住我的嘴把我
    撲倒在床上，用右手壓住我的左手，我推不開他，他用左手
    脫掉我褲子，他是先脫他的褲子再脫我的褲子，他的生殖器
    有進入我陰道，他的嘴巴堵住我的嘴巴，所以我叫不出聲。
    」又於88年原審審理時稱：「陳健彰在房間內把我褲子脫下
    來，從他脫我褲子到我先生敲門約10分鐘，他先撫摸我，我
    有跟陳健彰說不要這樣，但他把我嘴巴把摀我嘴巴，他右手
    摀住我的嘴巴，左手壓住我的右手，我推不開他，那時候我
    先生就進來了，我當天穿紅色運動休閒服。」顯見B男當時
    至2樓房間外面時，無聽見房間內有聲音，在發現房間被反
    鎖時，即敲門並出聲說：裡面是何人，快開門等語，倘若A
    女當時正遭被告以強制力壓制，而無力出聲，但A女應能聽
    見外面B男的敲門以及呼叫聲，卻未呼救，或向被告表示房
    門外已有人呼叫應停止之反應，反而在B男踢開房門後，A女
    始將被告推開，且「啊」的一聲，可見A女並非完全無法發
    出任何求救聲音，然卻未於B男在房門外敲門以及呼叫時，
    出聲及時求救，豈不怪哉？再者，依據A女於原審證稱：性
    行為發生到一半時，我叫小孩的名字，說趕快叫你爸爸回來
    ，我講的不太清楚，當時他摀住我的嘴，我整個可以說沒有
    力氣了。（那你怎麼有辦法叫你的孩子？）沒有，我是一直
    掙扎，因為我小朋友也是在隔壁間而已。（你一直掙扎，然
    後就可以叫了？）對啊。我就也沒有叫幾聲啦，因為我小朋
    友也知道，因為他要進來，門打不開啊（見原審卷第140頁
    、第141頁）。而A女於本院自承案發當時房間內之電視音量
    很大等語，則依據A女上開於原審之證述內容以觀，其既能
    呼隔壁房間之孩子，以當時房間內之電視聲音音量極大之情
    況，A女當應高聲呼叫其子才是，足見A女指證案發時遭被告
    摀住嘴把一節，並非事實；再徵B男於本院100年11月30日審
    理時證稱案發當時其曾經在案發地點2樓房間外敲門，然門
    內並無人應聲，其沒有聽到房間內有何A女叫喊之聲音，2樓
    房間門係三合板材質，若大聲叫都聽得到等語，則A女既然
    並未遭被告以手摀嘴，為何在B男敲門時卻未出聲，在在證
    明A女所稱遭被告以違反意願之方式為性交云云，令人匪夷
    所思。
  3.再觀諸卷附受理性侵事件驗傷診斷書記載：A女肩頸部、四
    肢部、背部均無明顯外傷，雖嘴唇部有瘀青，但係遭B男所
    毆打，此有A女與B男於警偵訊之證述，另觀諸彰化基督教醫
    院函覆，A女驗傷診斷書上所載『巴氏腺囊腫』形成原因係
    因巴氏腺出口阻塞所以會形成，但沒有辦法說是外力引起，
    則被告於前揭時間若有性侵A女，A女掙扎時，其身體、雙腳
    、陰部等部分，應有留下紅腫或瘀痕，而非僅有前揭診斷書
    所載之無明顯外傷以及有巴氏腺囊腫，是A女是否確有反抗
    之情，被告是否係以強制力所為，亦非無疑。
  4.綜上所述，A女所為對被告不利之證詞，既有前述瑕疵，另
    依前述情況證據，A女指訴之真實性，有諸多上述不合理懷
    疑之處，被告之犯罪應屬不能證明。 
  (四)按告訴人、證人之陳述有部分前後不符，或相互間有所歧異
    時，究竟何者為可採，法院仍得本其自由心證予以斟酌，非
    謂一有不符或矛盾，即認其全部均為不可採信，尤其關於行
    為動機、手段及結果等細節方面，告訴人之指陳，難免故予
    誇大，證人之證言，有時亦有予以渲染之可能，然其基本事
    實之陳述，若果與真實性無礙時，仍非不得予以採信（最高
    法院74年台上字第1599號判例要旨參照）。又人之記憶，隨
    著時間經過，難免漸趨模糊，尤其對案發經過之細節更易淡
    忘，或係與平常事務結合而產生記憶干擾現象使然，此乃一
    般人之記憶不可避免之自然缺陷。而曾遭致性侵害之婦女，
    於身心嚴重受創之情況下，尤其不願記憶曾遭性侵害之情節
    ，亦屬平常。經查：
  1.本案A女對於被告作案之細節過程，諸如何人連絡B男返家泡
    茶（有稱係其連絡B男【見原審88年度訴字第743號卷第16頁
    背面】或稱係其子C男連絡B男【見原審99年度訴緝字第77號
    卷第140頁】，因C男及D女於偵查中均稱C男連絡B男返家泡
    茶，且B男於偵查中亦有稱其子C男有打電話要其回家，本院
    爰以此認定，見偵查卷第15頁背面、第16頁）、被告如何壓
    住其手（有稱被告以右手壓住我左手【見偵查卷第8頁背面
    】或稱被告以左手壓住其右手【見原審88年度訴字第743號
    卷第15頁背面】等）、如何摀住其嘴（有稱被告以右手摀住
    其嘴【見警卷第6頁】或稱被告以嘴壓住其嘴【見偵查卷第8
    頁背面】或稱被告以左手摀住其嘴【見原審88年度訴字第74
    3號卷第22頁】等）、如何脫掉其褲子（有稱被告以雙手脫
    掉其褲子【見警卷第6頁】或稱被告以左手脫掉其褲子【見
    偵查卷第9頁】等）、何時撫摸其身體（有稱被告脫掉其褲
    子後隨即撫摸其胸部及下體【見警卷第6頁】或稱被告在其
    以對講機與B男講電話時即以手撫摸其身體【見偵查卷第8頁
    背面】等）、陰莖有無插入其陰道內（有稱被告以陰莖接觸
    其陰道，還未進入陰道內【見警卷第6頁】或稱被告之陰莖
    有進入其陰道內【見偵查卷第9頁】等）、其有無叫喊（有
    稱被告堵住其嘴，其無法叫出聲【見偵查卷第9頁】或稱其
    本來就有叫【見原審99年度訴緝字第77號卷第144頁、本院
    卷第72頁】等）等情，固有前後證述不一致之處。然衡諸常
    情，一般之人對於單一事情經過一段時日後之多次陳述，已
    難期完全一致；況本案事出突然，A女於突遭被告以強暴性
    侵害，身處驚慌痛苦之際，已難期待A女對於案發過程鉅細
    靡遺一再陳述，並仔細理性思考應對、脫困之道，實難苛責
    其須完全記憶被告犯案過程中之全部細節；況被告於89年10
    月6日即經原審通緝，迄99年11月14日始經緝獲，證人A女始
    再至原審及本院作證，距其遭受上開性侵害之時已逾10年之
    久，更難期待其能正確詳述細節，且此均無礙於被告確有於
    上開時地、將A女住處2樓房間之門反鎖，以手撫摸A女之胸
    部，復將A女推倒在2樓臥室之床上，以手摀住A女之嘴巴，
    強行將A女之內褲脫去後，致使A女不能抗拒，而以其陰莖插
    入A女之陰道內強姦得逞之事實，自不得徒以A女之前後所述
    不符即認其全部之證述均不可採。
  2.而證人B男所稱其因2樓房門上鎖，以手敲門又無人回應，乃
    以腳踹開門，即見A女唉叫一聲，且奪門而出，其即出手毆
    打A女兩三個耳光等語（見警卷第10頁）。據證人B男於本院
    證稱：我把門踹開，當時被告壓住我老婆，他就起來，我就
    跑出來，我不知所措，我就從老婆頭上砸下去了。（問：你
    為什麼會打你太太？）我不曉得，我一時看到這種情形，我
    也不知所措。（問：照道理應該是打男生，為什麼打你太太
    ？）我太太先跑出來。（問：你太太跑出來是求救的樣子或
    怎麼樣的情形？）應該是吧。（問：你這樣打妳太太的意思
    ，是她在外面不規矩或不知道，或自己慌了？）不是，突發
    事件一個正常人突發事件你怎麼反應，突然看到這種情形你
    會怎麼反應，當然先出來先打了，不知所措的突發事件，我
    也不知怎麼辦，我就到樓下了。（問：當你打開門的時候，
    你說你的太太撲到你前面來，你太太當時有跟你說什麼嗎？
    ）沒有，講不出話來，都沒有說什麼，我就一拳打下去了。
    （問：當時的表情是怎麼樣？）出來就開始哭了。（問：她
    說什麼？）沒有說什麼。（問：她有沒有跟你說被告對她怎
    麼樣？）都沒有，我也不跟她講話。（問：你為什麼不跟她
    講話？）發生這種事情我怎麼跟她講話。（問：為什麼？因
    為你太太可能是被迫的，你怎麼不跟她講話？）我怎麼知道
    ，妳問我這個，我怎麼回答，這是突發事件我自己都不知所
    措了，我也是到樓下才打電話報警等語（見本院卷第61頁背
    面、第62頁、第64頁、第66頁）。顯見證人B男於案發當時
    會毆打A女，實係因其一時見此情狀，不知所措而為，尚不
    得以此為有利於被告之認定。又證人C男於偵查中證稱其與
    其母即A女及被告於案發前均在2樓房間內看電視（見偵查卷
    第15頁），證人B男亦證稱其敲門時，有聽到房間裡面有電
    視聲等語（見本院卷第65頁），是當時之電視聲音勢必會影
    響在房內之人能否聽見房外之人之敲門聲，此從被告於原審
    亦供稱其並未聽到有人敲門聲（見原審99年度訴緝字第77號
    卷第149頁）至明，而該電視聲亦會使房外之人得否清楚聽
    見房內之人叫喊聲，況被告亦曾坦承有以手摀住A女之嘴巴
    ，則A女縱有喊叫，亦可能使房外之人無法聽見，自不得以B
    男有敲門，A女竟未回應呼救而遽認A女之證述有違常情。
  3.復按證人A女於本院證稱：我患有約2、30年的紅斑性狼瘡，
    我現在體重是37公斤，案發當時約較現在重2、3公斤，我的
    身高約是151、152公分等語（見本院卷第70頁背面、第71頁
    ），被告對此亦未見爭執。是證人A女顯屬身材較廋小，亦
    非身強體健者；而被告供稱其於86年間因發生車禍，致其右
    腳受傷，裝置人工膝蓋等語（見本院卷第67頁），然被告於
    本案案發當時，除腳部行走較不便外，別無其他身體障礙等
    情，其生理機能亦與常人無異，而觀諸被告時為32餘歲正值
    壯年之男性，因生理上之優勢，其力氣明顯較諸身材弱小之
    A女為大，A女因突遭被告以身體壓制致無力推離，致使其不
    能抗拒，被告因而對其性交得逞，被告所施之手段，自屬刑
    法上所謂之強暴方式。雖A女於B男報案後至彰化基督教醫院
    驗傷，其頸肩部、胸腹部、背臀部、四肢部、肛門等處均無
    明顯外傷（見警卷第13頁、第14頁之彰化基督教醫院受理性
    侵害事件驗傷診斷書所載）。惟證人A女於偵查中已明確證
    稱：當時因為緊張，也沒有想到特別反抗等語（見偵查卷第
    17頁），證人A女亦於原審即稱：我當時身體並未受傷等語
    （見原審99年度訴字第743號卷第16頁）。又按被害人是否
    受傷、衣物是否受損，端視案發當時被告施力強度與被害人
    反抗、躲閃等情況而定，觀諸本案被告之體形明顯較A女為
    大，其以身形優勢壓制A女反抗，A女復因緊張而無法為有效
    之抵抗，致A女於該處遭致被告強行性交，其因被強力壓住
    致使不能抗拒而無明顯外傷之情，並不違情理，自不能以事
    後A女並無其他明顯外傷，即推論被告未違反A女之意願而施
    以強制性交。再被害人於遭性侵害之時是否呼救、如何呼救
    ，因涉及現場環境、當時面對加害者之狀況及個人之危機應
    變暨處理能力等因素，自亦不能以A女於本案情形下，未大
    聲呼救，即推認A女係出於自願與被告性交。
  4.另按A女為已結婚之女子，若與其丈夫以外之人姦淫，事涉
    其名節及應負擔罪責；被告又非其熟識之朋友，亦無何親密
    交往，而A女於案發當時亦已知悉其夫B男在其住處3樓，衡
    情A女當無大膽猶與被告在其住處2樓房間內合意性交；而因
    當時僅A女與被告單獨於該住處2樓房間內，因事出突然，A
    女於被告施以強暴之情況下，未能有效阻止，致遭被告強制
    性交得逞，亦無不合常情；而A女及B男、C男等人於事後就
    此案發經過之描述，除涉及其等之記憶能力、表達能力及對
    發問者之問題之理解能力等情外，亦有因時間久隔而致記憶
    模糊或不願回憶過往不愉快之經歷，致其等所述難免有所不
    一致，況被告經通緝逾10年後始緝獲歸案，客觀上自無法強
    令其等之證述必須一致，始足作為不利於被告之認定。是被
    告之辯護人為被告為上開所辯，並非可採。
  (五)綜上所述，被告之上開所辯，應係事後卸責之詞，其辯護人
    之上開所辯，亦無法為有利於被告之認定，均非可採。是被
    告上開犯行，事證明確，堪以認定。至於原審99年12月7日
    之準備程序筆錄及100年1月12日之審判筆錄雖均曾記載被告
    為認罪（見原審99年度訴緝字第77號卷第56頁背面、第78頁
    背面、第80頁），然觀諸原審99年12月7日之準備程序筆錄
    全部所載（見原審99年度訴緝字第77號卷第56頁、第57頁）
    ，被告為認罪之前，尚有辯稱：那時候我忘記了，那個時候
    兩個人都有喝酒等語，復於認罪之後，另為有罪之答辯等語
    。是本院並不認為被告於原審99年12月7日準備程序時已為
    真意之認罪表示。而原審100年1月12日之審判筆錄雖記載被
    告曾為認罪，且經本院當庭勘驗此審判筆錄之錄音光碟結果
    屬實（見本院卷第53頁、第54頁），然被告辯稱：我當時沒
    有辦法交保，人在看守所裡面很難過，希望官司趕快結束，
    也有請法官於送執行時，將我送去培德醫院附設的復建中心
    ；且法官說認罪的話判5年以下，不認罪的話判5年以上，那
    時候我想保外就醫，法官說什麼，我都說好，我不承認強姦
    等語（見本院卷第52頁至第55頁）。查被告於99年11月14日
    通緝到案後，即羈押於彰化看守所，嗣於100年2月23日因執
    行他刑而經送至彰化監獄彰化分監執行，有原審99年11月14
    日刑事報到單、訊問筆錄及臺灣高等法院被告前案紀錄表在
    卷可憑（見原審同上卷第1頁、第2頁、本院卷第13頁）；且
    被告於原審100年1月12日審理時有陳稱其因頸椎壓迫，需要
    復健，請求交保等語，其於100年1月25日再度陳稱：我車禍
    傷到神經，希望儘速進行讓我發監執行等語（見原審同上卷
    第81頁、第101頁背面），核與被告上開所辯，尚屬相符；
    再從被告於警詢、偵查、原審其他庭期、本院歷次之供述均
    否認犯行及原審亦未認定被告有此認罪等情以觀，更加突顯
    原審99年12月7日之準備程序筆錄及100年1月12日之審判筆
    錄所記載被告為認罪之意思表示，並非無疑，自不得遽採，
    本院乃不以被告曾為上開認罪為不利於被告之證據，併此敘
    明。
三、被告行為後，刑法第221條第1項已於88年4月21日修正公布
    ，其法定本刑由「5年以上有期徒刑」修正為「3年以上10年
    以下有期徒刑」，兩相比較結果，自以新法較有利於被告。
    依刑法第2條第1項但書規定，自應適用修正後刑法第221條
    第1項規定論處。而猥褻與性交，雖係不同之行為，惟被告
    係基於強制性交之犯意，以手撫摸A女之胸部予以猥褻，繼
    而以其陰莖插入A女陰道性交，此猥褻係性交之階段行為，
    為性交行為所吸收，不另論罪。而原審疏未查明，逕諭知被
    告無罪之判決，自有未合，檢察官上訴指摘原判決不當，為
    有理由，自應由本院予以撤銷改判。爰審酌被告前有施用毒
    品之不良素行，此有臺灣高等法院被告前案紀錄表在卷可憑
    （見本院卷第12頁），竟為逞一時之慾念發洩，以強暴手段
    強姦A女，漠視A女身體性自由權，其犯罪之動機、目的均屬
    可議，所用手段亦非平和，且其事後復以A女與其合意性交
    為辯，敗壞A女名節，對A女之身心造成重大之傷害，亦未能
    獲得A女之寬宥，其犯後態度尚難謂佳等一切情狀，量處如
    主文第2項所示之刑，以示懲儆。又被告係於88年1月1日，
    對A女強制性交之行為，雖在96年4月24日以前，惟因其係犯
    刑法第221條第1項之罪，且經本院判處有期徒刑3年6月，又
    其於中華民國96年罪犯減刑條例施行前即遭通緝，亦非於96
    年12月31日以前自動歸案接受審判，則依中華民國96年罪犯
    減刑條例第3條第1項第15款、第5條之規定，自不得依該條
    例予以減刑，併此敘明。
四、被告於經緝獲後經原審囑託財團法人彰化基督教醫院鑑定有
    無施以強制治療，經鑑定結果雖經認為其再犯風險為中度，
    且與物質濫用有關，建議宜給予戒癮治療及其他適當的性侵
    害再犯預防治療，有財團法人彰化基督教醫院彰基精鑑字第
    100010007號精神鑑定報告書在卷可憑（見原審99年度訴緝
    字第77號卷第117頁至第123頁），惟就有關依照刑法第91條
    之1宣告強制治療部分，由於該條文是在88年4月21日新增，
    性質上屬於拘束人身自由的保安處分，依刑法第1條後段之
    規定，應適用行為時之法律，雖然刑法第1條後段是在95 年
    7月1日才施行，但由於屬於新舊法律適用上的準據法規定，
    本身沒有新舊法比較適用的問題，裁判時的法院必須一律適
    用該條文，則依照刑法第1條後段規定，有關強制治療之保
    安處分仍然必須適用行為時88年1月1日的刑法，而88年1月1
    日時的刑法沒有此強制治療的規定，即不得依照修正後之新
    法宣告強制治療，附此敘明。
據上論斷，應依刑事訴訟法第369條第1項前段、第364條、第299
條第1項前段，刑法第2條第1項、第221條第1項，判決如主文。
本案經檢察官王寧懷到庭執行職務。
中    華    民    國   100    年    12    月    21    日
                  刑事第十二庭  審判長法  官

                                      法  官

                                      法  官
得於10日內上訴。
附錄本案論罪科刑法條全文
刑法第221條第1項：
對於男女以強暴、脅迫、恐嚇、催眠術或其他違反其意願之方法
而為性交者，處3年以上10年以下有期徒刑。
前項之未遂犯罰之。